【裁判字號】    91,訴,1077
【裁判日期】    920819
【裁判案由】    給付租金等
【裁判全文】
臺灣臺南地方法院民事判決  九十一年度訴字第一○七七號
    原      告  乙○○
    訴訟代理人  施秉慧律師
    複代理人    焦文城律師
    被      告  甲○○
                原名丁家懋）.
    訴訟代理人  蔡信泰律師
                陳惠菊律師
右當事人間請求給付租金等事件，本院（言詞辯論終結日期：民國九十二年八月五日
）判決如左：
    主    文
被告應給付原告新台幣貳拾捌萬元，及自民國九十一年五月二十二日起至清償日止，
按週年利率百分之五計算之利息。
原告其餘之訴駁回。
訴訟費用由被告負擔十分之一，餘由原告負擔。
本判決原告勝訴部分於原告以新台幣壹拾萬元供擔保後，得假執行。但被告如於假執
行程序實施前，以新台幣貳拾捌萬元為原告預供擔保，得免為假執行。
原告其餘假執行之聲請駁回。
    事    實
甲、原告方面：
  壹、聲明：
    （一）被告應給付原告新台幣（下同）五百萬元，及自起訴狀繕本送達之翌日起
          至清償日止，按年息百分之五計算之利息。
    （二）訴訟費用由被告負擔。
    （三）原告願供擔保，請准宣告假執行。
  貳、陳述：
    一、本件準據法應適用大陸地區民法，非台灣地區民法：
        按「債之契約依訂約地之規定」，台灣地區與大陸地區人民關係條例第四十
        八條定有明文，查本件簽約地位於大陸地區，是依上開法律之規定，應適用
        大陸地區民法，即中華人民共和國合同法，合先陳明。
      （一）被告以系爭契約兩造均為台灣地區人民，並無「台灣地區與大陸地區人
            民關係條例」規定之適用云云顯非的論：按「台灣地區與大陸地區人民
            關係條例」（下稱兩岸人民關係條例）係採取區際私法或衝突法之立法
            方式，與涉外民事法律適用法之國際私法並無不同（司法院印行中國大
            陸法制研究第一○九頁、第四篇涉及台灣地區與大陸地區民事事件準據
            法之決定一文參照），即基本架構與涉外民事適用法律並無不同，則以
            涉外事件（適用涉外民事法律適用法）之定義觀之，同為中華民國人之
            兩造亦有可能成立涉外事件，詳言之：「國際私法者，對於涉外案件，
            就內外國之法律，決定其適用何國法律之法則也」、「所謂的涉外成分
            如：１．牽涉外國人者。２．牽涉外國地者，即構成案件之事實，有涉
            及外國地者，例如甲乙二中國人在中國法院，就共有物之處分發生訴訟
            ，而為共有物之動產或不動產係在英國，此一案件即係具有涉外成分，
            而為一涉外案件。３．牽涉外國地及外國地者」（馬漢寶著國際私法總
            論第一、二頁參照），亦即當事人兩造同為中華民國人民者，亦非當然
            為內國事件，而應視其事件之性質或要素有無涉及外國者定之。是以本
            件當事人固均為台灣地區人民，惟契約係以大陸地區文字作成，並以大
            陸地區貨幣做為履行方式，簽約地、標的物所在地均為大陸地區，依前
            開說明可知，此一案件並非單純之內國法律事件，而係屬牽涉大陸地區
            之涉外法律事件，被告主張本件並無兩岸人民關係條例之適用云云，無
            視本件訴訟所含有之涉外成分，顯屬不當。
      （二）本案準據法應為大陸地區合同法之規定：
            按「關於因法律行為而生之債之關係，特別是因契約關係而生之債，各
            國均採當事人意思自主原則，即以當事人意思所定之法律為準據」、「
            當事人雖對於契約準據法無明白之意思表示，常可自契約之文句或內容
            ，推知當事人對於契約準據法默示的意思」、「所謂探求可能具有之意
            思，事實上往往不外將當事人雙方視為合理的商人，後以此種合理商人
            ，對當前契約內容，及訂約時之各種客觀情事，所可能有的意思，作為
            當事人之意思，法官在確定此種當事人之意思時，不得不考量與契約有
            關連之種種事實，其與最真實關係說或最重要牽連說之主張並無很大區
            別」（司法院印行中國大陸法制研究第二五九頁以下、第四篇涉及台灣
            地區與大陸地區民事事件準據法之決定一文參照）亦即，本件契約僅訂
            約雙方為台灣地區人民，惟本件：１．契約文字及內容：以簡体字為之
            ，期限亦非以「民國」而係以「西元」方式記載。２．履行方式：以人
            民幣給付。３．簽約地：係大陸地區。４．標的物所在及履行地：廣西
            省岑溪市。上開契約重要要素均為均與大陸地區有關，即以最重要之牽
            連關係而言、或以當事人默示可推知之意思而言，均可認定本件契約之
            準據法應屬大陸地區法律，即應為中共合同法之規定。另兩岸人民關係
            條例第四十八條亦明定準據法應適用簽約地法律，即中共合同法之規定
            。
    二、依中華人民共和國合同法規定，被告仍應負給付租金及賠償責任，被告主張
        依我國民法規定無庸給付顯無足採：
        被告仍需證明「不可歸責於已」之事由致租賃標的物毀損毀滅失時，始能免
        除給付租金之責，惟本件被告對於電線走火乙節顯然有所過失：
      （一）按依中華人民共和國合同法（下稱中共合同法）第二百三十一條規定：
            「因不可歸責於承租人的事由，致使租賃物部分『或者合部毀損滅失者
            』，承租人可以要求減少租金或者不支付租金」等語，則足認租賃標的
            全部毀損者，依大陸地區合同法並非當然並非當然使租賃關係發生終止
            之效果，僅係於不可歸責於承租人之情形下，承租人得拒絕或減少給付
            。
      （二）被告所引司法院解釋與學者見解，與大陸法律明文規定不符，難予適用
            ：被告固引司法院解釋及學者鄭玊波見解，主張：「租賃物全部滅失，
            無論其原因如何，則租賃之客體既不存在，租任關係當然終了」云云，
            惟此乃因我國民法第四百三十五條係規定：「因不可歸責於承租人之事
            由，致租賃物之一部減失者，承租人得按減失之部分請求減少租金」等
            語，僅規定租賃物一部滅失之情形，對於租賃物全部滅失者未有明文規
            定，是司法院解釋與學者方為如此解釋，惟中共合同法（附件一）既已
            明文規定：「．．．或全部毀損者．．．」等語，即已就租賃標的物全
            部滅失之情形加以規定，自無待學者或實務解釋補充，而應認租賃關係
            仍然存在，僅於「不可歸責於承租人」時，承租人得拒絕給付，否則如
            租賃關係果如被告所主張係「當然消滅」而承租人不負租金給付義務云
            云，則大陸合同法何需有此明文？是被告主張固於我國民法或有適用，
            惟既與大陸法律不符，即無足採。
      （三）是依中共合同法規定，承租人原則上需負給付租金之義務，僅於例外，
            即「不可歸責於承租人之事由致租賃標的物毀損滅失」時，承租人方不
            負給付之責，亦即「不可歸責」乙節，與「清償」、「時效」等拒絕給
            付之原因相同，均屬於承租人之權利障礙事由，自應由承租人，就此等
            「不可歸責」之事由，負舉證之責，否則仍難據以拒絕給付。
    三、就本件火災發生之原因，被告顯然未能舉証以証明其完全無責：
        被告固主張本件火災係因ＣＤ屋距北牆四．三－五．五公尺距東牆四．八－
        五公尺處這一小塊區域的吊頂上方的線路故障引起的云云，並提出岑溪市公
        安局火災原告認定書乙紙為証，惟查：
      （一）本件火災係發生於原告交付租賃標的物予被告後後數月始行發生，足認
            並非該租賃物原始線路設計問題，否則火災當於系爭租賃契約發生前早
            已發生，絕無可能待移交予被告後始行發生火災之理。
      （二）系爭租約第四條業已明定：「乙方在承租經營期間，應善盡保管責任及
            維修保養之責」等語，即明定被告對於租賃標的物應善盡養護維修之責
            ，矧以租賃標的物經移交予被告後，係置於被告之實力支配範圍下，原
            告對於標的物亦已無從使用保養，是被告不論依契約或依標的物之實際
            占用狀況，均應對於租賃物之現狀（包括電子線路及相關器具）負保養
            維修之責，如認線絡老舊或有短路之危險，自應本於占有人之地位加以
            修護，至少應通知出租人加以維修改善，惟被告顯然未能舉証証明確有
            從事保養或維修之舉，即令電線因故障而引火，自難免於疏失之責。
      （三）次按大陸地區對於保齡球館等娛樂場館之消防安全規定向有明文規定，
            被告承租系爭保齡球館、負責經營維護之責，自應就保齡球館之消防設
            施及設備，配合當地法令設置以符合安全規定，或依消防法令按時維修
            檢查，此等行為不僅對於火災可收預防之效，縱火災因不可抗力之事由
            而發生（如係他人縱火或受他物火災波及），如於系爭場地備有妥善之
            消防設施，即亦可相當減少火災之損失，惟被告顯然未能証明經營系爭
            保齡球館設有完善之消防設施，亦未有確實符合消防規定之設置或符合
            規定之保養檢查，自難謂對於火災之發生，已善盡預防之責。
    四、本件原告係依債務不履行之相關規定請求，無需証明被告確有過失事實，而
        係被告應舉証証明其無過失方得免除賠償責任：
        按侵權行為損害賠償之請求與債務不履行之賠償請求，其要件各有不同，詳
        言之，於侵權行為之賠償請求時，請求權人固應証明加害人確有故意過失方
        得成立，惟於債務不履行之情形適相反對：債權人僅需証明：
      （一）契約之存在。
      （二）債務不履行之事實。
      （三）損害之結果。
        即可據以請求債務人負責，至債務人欲免責者，尚應証明自已並無過失之情
        形，是本件契約關係於事發當時係屬存在、標的物因火災而燒毀、原告即債
        權人受有損害乙節均為被告所不爭執，是債務不履行之損害賠償原則上即屬
        成立，被告欲為免責主張，自應舉証証明其無過失之事實方可，是被告主張
        於依侵權行為之請求，原告應舉証証明被告之過失，與本件情形（依債務不
        履行之規定）洵屬不符，自無足採。失火原既係因電線走火，且為被告受領
        租賃標的後數月始發生，顯然被告對於設備之維護管理顯有疏失甚明：
        按「本件火災確自係被告上揭房屋二樓後段所引起，而起火災原因係言二樓
        樓梯位置之電線短路起火，致延燒原告所有之住宅、廠房之事實，要堪認定
        ，『被告為琦偉工業社負責人，平日對工廠內使用之電線應隨時保養維護，
        避免失火釀災，惟被告應意能注意卻未注意，致失火燒毀原告上開住宅、工
        廠』，其過失行為與本件火災之發生間要有相當因果關係，被告因過失不法
        侵害他人之權利，自應負損害償責任」，  鈞院八十三年重訴字第一四四號
        判決可資參照。查被告固辯稱本件火災係因電線走火所致，惟被告承租保齡
        球館及相關設備，對於相關資財（包活電路器材）之管理本應善盡其責，對
        於器材之維護尤應仔細為之，則被告承租標的物後數月未有電線走火等意外
        災害發生，於原告移交標的物前亦未見有任何災害，足認本件並非場館原本
        設計或管線之原有問題，應係被告於接管標的物後，對於場館設施或器材之
        維護未善盡其責，抑有變更設計等情，方導致本件火災之發生，即被告本應
        注意而未注意，自屬顯過失。
    五、綜上所述，本件租金給付義務不因租賃物消滅而停止，且被告未能證明火災
        係不可歸責於己，是被告仍應給付原告自九十年八月一日起至九十一年一月
        三十一日止半年之租金人民幣十萬元，折合新台幣四十一萬一千一百元（即
        以人民幣一元折算新台幣四．一一一元）。又本件火災致燒燬租賃物所致之
        損害，經以兩造之交接清冊及公司資產表相對照，可資認原告器材毀損總計
        為人民幣三百五十四萬八千九百十九元（損失細目及價值詳原告提出之準備
        書四狀所附之證物八清單），折算新台幣一千四百五十八萬九千六百零六元
        ，原告因本件火災而停止營業，又未能於六個月內復業，致使營業執照遭撤
        銷後，原告為取得營業執照而支出人民幣二十三萬六千一百四十三元，折算
        新台幣九十七萬零七百八十三元，是原告因本件火災受有損害新台幣一千五
        百五十六萬三百八十九元，爰僅先請求四百五十八萬八千九百元，與上開租
        金四十一萬一千一百元合計請求被告給付五百萬元及法定遲延利息。
  參、證據：提出承租保齡球館設備協議書及交接清單影本一件、中華人民共和國合
      同法影本一件、交接清冊影本一件、資產表影本一件、批准證書影本一件、球
      道機器安裝合約影本一件、合同書影本一件、報關單及繳款書影本一件、火災
      調查報告書影本一件、火災原因認定書本一件、火災事故責任書影本一件、現
      ，場照片六幀。
乙、被告方面：
  壹、聲明：
    （一）駁回原告之訴及假執行之聲請。
    （二）如受不利之判決，願供擔保免為假執行。
  貳、陳述：
    一、按涉外民事法律適用法第六條第一項規定「法律行為發生債之關係者，其成
        立要件及效力，依當事人意思定其應適用之法律。」，同條第二項規定「當
        事人意思不明時，同國籍者依其本國法……。」及台灣地區與大陸地區人民
        關係條例第二條第三、四款、第四十一條第一項規定「台灣地區人民與大陸
        地區人民間之民事事件，除本條例另有規定外，適用台灣地區之法律。」，
        第四十三條規定「依本條例規定應適用大陸地區之規定時，如大陸地區就該
        法律關係無明文規定，或依其規定應適用台灣地區之法律者，適用台灣地區
        之法律。」，第四十八條第一項規定「債之契約依訂約地之規定，但當事人
        另有約定者，從其約定。」，第五十條規定「侵權行為依損害發生地之規定
        ，但台灣地區之法律不認其為侵權行為者，不適用之。」。本件兩造當事人
        均具有中華民國國籍之台灣地區人民，所發生法律事件，應無適用台灣地區
        與大陸地區人民關係條例，況且兩造當事人所簽訂承租保齡球館設備協議書
        並無規定適用中華人民共和國合同法，本件仍應適用中華民國法律為是。
    二、租賃物全部滅失，無論其原因如何（即不論可否歸責於承租人或出租人之事
        由），則租賃之客體既不存在，租賃關係當然終了，嗣後承租人自無支付租
        金之義務（參見司法院二十九年院字第一九九四號、三十四年院解字第二九
        七九號解釋、鄭玉波先生著「民法債編各論」第二一三頁、第二一五頁註二
        九、第二五九頁）況租賃係繼續性之法律關係，租金乃繼續使用收益租賃物
        而生之對價，茲使用收益既已全部不能，如仍令承租人支付租金，即與損害
        賠償之債務相對立，徒增法律關係之複雜，而無補於實際，自應解為租金債
        務不發生，租賃關係當然消滅，僅以損害賠償問題處理之（司法院廳民一
        字第二二七四六號函復台灣高等法院）。本件兩造當事人於公元（下同）二
        ００一年一月十八日簽立「承租保齡球館設被協議書」，明定租期自二００
        一年二月一日至二００二年七月三十一日止，設備年租金人民幣（下同）十
        二萬元，押金五萬元，球道保養維修費二萬元，球瓶消耗費一萬元，共計二
        十萬元，其餘半年租金（二００二年一月一四起至二００二年七月三十一日
        止），應於在二００一年十月一日前付清，被告付一期租金後，原告於二０
        ０一年二月八日，將岑溪五星保齡球健身娛樂有限公司之設備、生財器具及
        文體用品交予被告繼續經營，不料於二００一年五月二十二日岑溪五星保齡
        球館發生火災，將所有設備、生財器具全部焚燬，依上開函復意旨，被告於
        二００一年五月二十二日以後無法繼續使用上述租賃物，自無再支付租金之
        義務，原告請求被告給付其餘半年租金十萬元，於法不合。縱被告就尚未給
        付之半年租金人民幣十萬元有給付義務，惟因系爭設備租賃燒燬，未能營業
        ，被告應只負擔租金一半人民幣五萬元，且原告已沒收押租金人民幣三萬元
        ，亦應扣抵。
    三、租賃物因承租人失火而毀損滅失者，以承租人有重大過失為限，始對出租人
        負損害賠償責任，民法第四百三十四條已有特別規定，承租人之失火僅為輕
        過失時，出租人自不得侵權行為為理由，依民法第一百八十四條第一項之規
        定請求損害賠償（最高法院二十二年上字第一三一一號判例參照），本件系
        爭租賃物於二００一年五月二十二日發生火災全部焚燬，依當地消防機關鑑
        定起火原因係電線走火所致，至於何種原因引起電線走火，被告確實不知，
        因被告向原告承租保齡球館設備後，於二００一年二月間開始經營，並無增
        加其他電器設備，故原告請求損害賠償應負舉證責任，以證明被告有重大過
        失及焚燬物品種類、數量、金額為是。
    四、縱被告所承租物發生火災有過失，僅負已焚燬財物之賠償，而非負所有承租
        物之賠償，其實火災後，被告於九十年六月底，有交待大陸朋友鄒江台將未
        焚燬財物交予原告，惟原告意圖取得鉅額賠償，拒絕收回未焚燬財物，並且
        原告請求賠償金額有灌水之嫌，如十條球道，僅燒燬二條球道，其餘八條球
        道再維修即可使用，原告又將球道及保齡球、保齡球鞋、台球電腦機等附屬
        物分別計算價金，與事實不符，在台灣安裝品牌ＡＭＦ（七十九年一八十七
        年）全新球道價金新台幣九十二萬元至九十七萬元（包括保齡球運轉器具及
        球鞋、電腦等附屬配件），原告所安裝系爭球道係二手貨，價值為新台幣五
        萬元－八萬元，故原告請求賠償金額顯然有灌水，應不予理賠。
  參、證據：提出租賃合同書影本一件、火災原因認定書影本一件、租金收據影本丘
      件。
丙、本院依職權囑託財團法人海峽交流基金會協助洽請大陸廣西壯族自治區梧州市岑
    溪市公安消防大隊提供本件火災事故之調查及鑑定報告等相關資料。
    理    由
一、本件租賃標的所在地、租賃契約簽約地均在中國大陸，本件固可認為具涉外法律
    關係之涉外案件，雖原告主張：依台灣地區與大陸地區人民關係條例（下稱兩岸
    人民關係條例）第四十八條規定：「債之契約依訂約地之規定」，查本件簽約地
    位於大陸地區，是依上開法律之規定，應適用大陸地區民法，即中華人民共和國
    合同法等語。惟查：
  （一）參照兩岸人民關係條例之立法說明：「大陸地區與台灣地區同為中華民國領
        土，大陸地區人民與台灣地區人民，同為中華民國人民。兩岸往來發生法律
        事件，原應一體適用中華民國法律。．．．．．．但在國家統一前，為顧及
        台灣地區安全及社會安定，並維護人民權益，實有必要依據憲法增修條文第
        十條：『自由地區與大陸地區間人民權利義務關係及其他事務之處理，得以
        法律為特別規定』之意旨，研訂台灣地區與大陸地區人民關係條例，用以規
        範兩岸人民之往來及解決所衍生之各種法律事件：：」，可知兩岸人民關係
        條例是根據憲法增修條文第十條之規定立法區別『兩岸人民』之權利義務關
        係。又依兩岸人民關係條例第一條規定：「國家統一前，為確保台灣地區安
        全與民眾福祉，規範台灣地區與大陸地區人民之往來，並處理衍生之法律事
        件，特制訂本條例。本條例未規定者，適用其他有關法令之規定。」，亦即
        開宗明義表明該條例所規範之事務及所適用之人，乃關於台灣地區人民與大
        陸地區人民間之法律事件，兩造既均為台灣地區人民，有戶籍謄本可稽，與
        兩岸人民關係條例所規範之要件不合，自無該條例之適用，則原告主張依該
        條例第四十八條定本件準據法為中華人民共和國合同法，顯有誤會。
  （二）雖原告又以本件契約之重要要素均與大陸地區有關，即以最重要之牽連關係
        而言、或以當事人默示可推知之意思而言，均可認定本件契約之準據法應屬
        大陸地區法律，即應為中共合同法之規定云云。惟依我國涉外民事法律適用
        法第六條規定：「法律行為發生債之關係者，其成立要件及效力，依當事人
        意思定其應適用之法律。當事人意思不明時，同國籍者依其本國法．．．．
        ．．」。經觀諸兩造所訂定之承租保齡球館設備協議書，並未就關於本件租
        賃之涉外法律關係約定適用中華人民共和國之法律，則依上開條文意旨，兩
        造當事人既未定其適用之法律，自應以同國籍之兩造的本國法即中華民國法
        律（我國民法）為本件準據法。雖本件租賃所在地在大陸地區，並約定以人
        民幣為給付標的，惟本件租賃地既在大陸，則依當地通行之幣制定其給付標
        準，乃一般交易習慣，尚難憑採為兩造當事人默示以當地法律為準據法之認
        定，且參以，兩岸法律文化與社會制度等因素之差異，我國之民事實體法（
        即中華民國民法）與訂約地大陸地區之實體法（即中華人民共和國合同法）
        規範內容必顯不相同，兩造既均為中華民國人民，對於我國關於民事權利義
        務之法律規範，自應較為熟稔，至大陸地區之法律應非一般人所得知悉，如
        欲採為其準據法，應於契約中特別明示方是，因之，兩造就其契約之權利義
        務規範及有關解決衍生之法律事件，既未於契約明定，足可認兩造當事人之
        真意應以兩造熟悉之本國法即中華民國法律（民法）為其準據法，較符合常
        情，是原告前揭辯詞，並非可採。
  （三）綜上，兩造俱為台灣地區人民，本件自無兩岸人民關係條例第四十八條之適
        用，而兩造當事人既未於契約明定其適用之法律，依涉外民事法律適用法第
        六條之規定，自應以同國籍之兩造的本國法即中華民國法律（民法）為本件
        準據法，合先敘明。
二、兩造爭執之要旨：
  （一）原告主張：被告向原告承租於中國大陸廣西岑溪市○○路四九號岑溪百貨超
        市三樓經營保齡球遊戲機、台球、冷飲之設備，並簽訂「承租保齡球館設備
        協議書」（下稱系爭設備租賃契約），約定租賃期間自二００一年（即民國
        九十年）二月一日起至二００二年（即民國九十一年）七月三十一日止，租
        金每年人民幣二十萬元，押租金人民幣三萬元，被告尚欠九十年二月一日至
        九十一年七月三十一日之半年租金人民幣十萬元未支付，原告依約點交生財
        器具設備予原告後，被告於九十年五月二十二日，因失火燒燬系爭保齡球館
        ，造成保齡球設備、遊戲機及室內裝修之損害計新台幣一千五百餘萬元，爰
        與上開租金併請求五百萬元。依系爭設備租賃契約第四條業已明定：「乙方
        （即被告）在承租經營期間，應善盡保管責任及維修保養之責」等語，即明
        定被告對於租賃標的物應善盡養護維修之責而負善良管理人注意義務，如認
        線絡老舊或有短路之危險，自應本於占有人之地位加以修護，至少應通知出
        租人加以維修改善，惟被告顯然未能舉証証明確有從事保養或維修之舉，即
        令電線因故障而引火，自難免於疏失之責。次按大陸地區對於保齡球館等娛
        樂場館之消防安全規定向有明文規定，被告承租系爭保齡球館、負責經營維
        護之責，自應就保齡球館之消防設施及設備，配合當地法令設置以符合安全
        規定，或依消防法令按時維修檢查，被告如於系爭場地備有妥善之消防設施
        ，即亦可相當減少火災之損失，惟被告顯然未能証明經營系爭保齡球館設有
        完善之消防設施，亦未有確實符合消防規定之設置或符合規定之保養檢查，
        自難謂對於火災之發生，已善盡預防之責。足認本件並非場館原本設計或管
        線之原有問題，應係被告於接管標的物後，對於場館設施或器材之維護未善
        盡其責，抑有變更設計等情，方導致本件火災之發生，即被告本應注意而未
        注意，自屬顯過失。又就本件火災發生之原因，被告顯然未能舉証以証明其
        完全無責，且本件原告係依債務不履行之相關規定請求，無需証明被告確有
        過失事實，而係被告應舉証証明其無過失方得免除賠償責任，為此，本於兩
        造之租賃契約，請求被告給付未付之租金四十一萬一千一百元及賠債火災之
        損害四百五十八萬八千九百元合計五百萬元及法定遲延利息等情。
  （二）被告則以：租賃物全部滅失，無論其原因如何（即不論可否歸責於承租人或
        出租人之事由），則租賃之客體既不存在，租賃關係當然終了，嗣後承租人
        自無支付租金之義務。系爭設備租賃物於九十年五月二十二日岑溪五星保齡
        球館發生火災，將所有設備、生財器具全部焚燬，則被告於九十年五月二十
        二日以後無法繼續使用上述租賃物，自無再支付租金之義務，原告請求被告
        給付自九十年八月一日起至九十一年一月三十一日之半年租金人民幣十萬元
        ，於法不合。縱被告就尚未給付之半年租金人民幣十萬元仍有給付義務，惟
        因系爭設備租賃燒燬，未能營業，被告應只負擔租金一半人民幣五萬元，且
        原告已沒收押租金人民幣三萬元，亦應扣抵。租賃物因承租人失火而毀損滅
        失者，以承租人有重大過失為限，始對出租人負損害賠償責任，民法第四百
        三十四條已有特別規定，本件系爭租賃物發生火災全部焚燬，依當地消防機
        關鑑定起火原因係電線走火所致，至於何種原因引起電線走火，被告確實不
        知，因被告向原告承租保齡球館設備後，即開始經營，並無增加其他電器設
        備，故原告請求損害賠償應負舉證責任，以證明被告有重大過失及焚燬物品
        種類、數量、金額，原告未能舉證證明被告有重大過失，被告自不負損害賠
        償之責。縱被告所承租物發生火災有過失，僅負已焚燬財物之賠償，而非負
        所有承租物之賠償，原告請求賠償金額有灌水之嫌等語，資為抗辯。
三、本件原告主張：被告向原告承租於中國大陸廣西岑溪市○○路四九號岑溪百貨超
    市三樓經營保齡球遊戲機、台球、冷飲之設備，並簽訂「承租保齡球館設備協議
    書」，約定租賃期間自二００一年（即民國九十年）二月一日起至二００二年（
    即民國九十一年）七月三十一日止，租金每年人民幣二十萬元，押租金人民幣三
    萬元，被告尚欠九十年二月一日至九十一年七月三十一日之半年租金人民幣十萬
    元未支付，原告依約點交生財器具設備予原告後，被告於九十年五月二十二日，
    因失火燒燬系爭保齡球館，造成保齡球設備、遊戲機及室內裝修之毀損等情，業
    據其提出承租保齡球館設備協議書及交接清單影本一件（本院補費卷第七至十六
    頁）、中華人民共和國合同法影本一件（本院卷第四十二至六十五頁）、火災調
    查報告書影本一件（本院卷第一七五至一七九頁）、火災原因認定書本一件（本
    本院卷第一八０頁）、火災事故責任書影本一件（本院卷第一八一頁）、現場照
    片六幀（本院卷證物袋）為證，並為被告所不爭執，自堪認原告之上開主張為真
    實。
四、原告又主張：本件火災發生之原因乃係被告於接管標的物後，對於場館設施或器
    材之維護未善盡其責，抑有變更設計，又未作好消防設施之檢查，方導致本件火
    災，即被告本應注意而未注意，自屬顯過失，而依系爭設備租賃契約第四條業已
    明定，被告對於租賃標的物應善盡養護維修之責而負善良管理人注意義務，被告
    就本件火災發生之原因，被告顯然未能舉証以証明其無責，被告依契約，自應就
    原告因本件火災所致租賃物之損害，負賠償責任等語，則為被告所否認，並以前
    詞置辯，是本件首應審酌者：（一）兩造就承租人之失火責任注意義務有無特別
    約定，即被告就失火之損害賠償責任應負如何之過失責任？（二）被告是否有違
    反其應負之注意義務，致系爭租賃物失火，而須負損害賠償責任？經查：
  （一）被告關於租賃物之失火責任，應依民法第四百三十四條，負重大過失責任：
    １、按我國就承租人對租賃物之注意義務，分別規定於民法第四百三十二條：「
        承租人應以善良管理人之注意，保管租賃物。租賃物有生產力者，並應保持
        其生產力。承租人違反前項義務致租賃物毀損滅失者，負損害賠償責任。」
        ，及同法第四百三十四條：「租賃物因承租人之重大過失致失火而毀損滅失
        者，承租人對於出租人負損害賠償責任。」，民法第四百三十四條之排除同
        法第四百三十二條規定之適用，固僅在保護承租人之利益，以減輕其賠償責
        任而設，惟該失火責任之特別規定，無關於公序良俗，倘當事人約定承租人
        就輕過失之失火仍應負責，以加重承租人之注意義務者，其特約亦難謂無效
        （最高法院八十九年度台上字第一四一六號判決參照）。即謂承租人對租賃
        物失火責任以重大過失為可歸責之主觀要件，但當事人得以特約約定，加重
        承租人之注意義務。
    ２、查原告主張：兩造協議書第四條約定：「乙方在承租營業期間，應善盡保管
        責任及維修保養之責，如有損壞遺失，屆期應按時價賠償甲方」屬特別約定
        ，即承租人應盡善良管理人之注意義務云云。惟按解釋契約，固須探求當事
        人立約時之真意，不能拘泥於契約之文字，但契約文字業已表示當事人之真
        意，無須別事探求者，即不得反捨契約文字而更為曲解（最高法院十七年上
        字第一一一八號判例參照），觀之系爭設備租賃契約第四條之約定，揆其意
        旨與民法第四百三十二條之規定相似，別無關於失火責任加重之約定，是由
        其契約文字尚難認兩造就本件租賃標的之失火責任有特別加重注意之約定。
        又參諸租賃物因失火而致毀損滅失，所造成之損害甚鉅，其肇因常出乎一般
        人所能注意及控制，而承租人又經常係屬經濟弱者，是以民法第四百三十四
        條立法特意減輕承租人之注意義務，而以承租人有重大過失為其賠償損害責
        任之成立要件，故出租人若要排除該條之適用而加重承租人責任，自應以「
        特約」明文約定為之，始符合立法目的及公平原則，但依系爭設備租賃契約
        第四條僅泛言「乙方在承租營業期間，應善盡保管責任及維修保養之責，如
        有『損壞遺失』，屆期應按時價賠償甲方」等語，乃僅就承租人對租賃物之
        保持責任予以重申，至承租人因『損壞』須負賠償之責，其『損壞』之事由
        是否擴張及於民法第四百三十四條之失火責任乙節，則未任何約定，是徒憑
        該條之約定尚難認已將「失火責任」列入其兩造合意之契約內容。且參以，
        兩造若果已有失火責任之合意，於契約條款中加入失火二字並非難事，乃兩
        造卻未有隻字片語於契約中敘明「失火損壞者，亦應負損害賠償之責」，顯
        然兩造並未合意系爭設備租賃契約第四條包括「失火責任」，亦應負「善良
        管理人」之注意義務至明，是原告執前揭籠統之條款約定，主張兩造以特約
        約定排除民法第四百三十四條之適用，顯屬無據，自非可採。
    ３、原告雖又主張：房屋租賃合同書第十條約定：「乙方（即被告）在經營期間
        ，對其經營場所及附屬設施的消防設備負全部責任。」，由合約上記載「負
        全部責任」可證明被告應負善良管理人以上之責任云云。惟查，依前揭約定
        內容：「對經營之營業場所及附屬消防設備負全部之責任」，難認有對失火
        責任做特約約定之意思，且其真意究係指消防檢查附屬設施之加重責任約定
        ，或是提醒承租人之訓示規定，已有疑義，自難據為兩造間失火責任之特約
        。況經核上開房屋租賃合同書（本院卷第三十頁）之當事人為訴外人岑溪市
        百貨公司與被告，租賃標的岑溪市百貨大樓三樓，租賃期限為十年；核與兩
        造當事人所簽定之「承租保齡球館設備協議書」（本院補費卷第七頁）之當
        事人、租賃標的、租金數額、租賃期限等，迥不相同，原告執被告與訴外人
        間之房屋租賃合同書之約定，主張為其與被告間承租保齡館設備注意義務之
        約定，亦有疑義，自無足取。
    ４、再按承租人應以善良管理人之注意保管租賃物，如違反此項義務，致租賃物
        毀損滅失者，應負損害賠償責任，固為民法第四百三十二條所明定。惟租賃
        物因承租人失火而毀損滅失者，同法第四百三十四條既已減輕承租人之注意
        義務，而以承租人有重大過失為其賠償責任發生之要件，出租人即不得仍依
        承租人應如何保管租賃物之一般規定，向承租人為損害賠償之請求（最高法
        院三十年上字第七二一號判例參照），足徵民法第四百三十四條排除同法第
        四百三十二條規定之適用，為承租人失火責任之特別規定，綜參上情，原告
        既未能證明兩造就失火責任，於契約特別約定須負善良管理人之責任，自應
        依民法第四百三十四條之特別規定，負重大過失之失火損害賠償責任，應堪
        肯認。
  （二）承前所述，被告就系爭租賃物之失火責任，應依民法第四百三十四條之規定
        ，負重大過失之損害賠償責任，茲再就被告是否違反重大過失之注意義務，
        而負有系爭租賃物失火之損害賠償責任，分析如下：
    １、按上訴人承租被上訴人之房屋，因上訴人店內失火焚毀其一部，雖為不爭之
        事實，然被上訴人請求上訴人賠償其損害，尚須證明上訴人係因重大過失而
        失火；又按民法第四百三十四條所謂重大過失，係指顯然欠缺普通人應盡之
        注意而言，承租人之失火，縱因欠缺善良管理人之注意所致，而於普通人應
        盡之義務無欠缺者，不得謂有重大過失（最高法院二十六年鄂上字第四六及
        二十二年上字第二五五八號判例分別參照）。揆之民法第四百三十四條既已
        減輕承租人之注意義務，而以承租人有重大過失為其賠償責任發生之要件，
        此乃法律就承租人失火損害賠償責任之特別要件，則出租人主張承租人應負
        失火之損害賠償責任時，自就上開特別要件負舉證之責，亦即應證明承租人
        即被告欠缺普通人應盡之注意義務，亦即稍加注意，即可避免發生結果，而
        怠於注意，被告如有違反上開重大過失之注意義務，始須負失火之損害賠償
        責任，先予敘明。
    ２、原告雖主張：本件火災係發生於交付租賃物標的物後數月始行發生，足認並
        非租賃物原始線路設計之問題，乃係被告於接管標的物後，對於場館設施或
        器材之維護未善盡其責，抑有變更設計ＣＤ室，方導致本件火災，即被告本
        應注意而未注意，自屬顯過失云云。經觀諸卷附之岑溪市公安局火災原因認
        定書記載：「．．．二００一年五月二十二日凌晨二時許，岑溪市五星保齡
        球館發生火災，．．．這起火災是由于ＣＤ室內距北牆四．三－五．五米距
        東牆四．八－五米處一小塊區域的吊頂上方的線路故障引起的．．．」（本
        院卷第一八０頁）及火災調查報告記載：「．．．吊頂上方有較多的可燃物
        ，如電線的塑膠料管、未穿套的電線絕緣、支撐鋁合金框的木條、排風扇的
        塑料排風管等。而且吊頂上方的電線接線方式非常混亂、嚴重不規范．．．
        」（本院卷第一七七頁背面），固足認本件火災之起火點乃在ＣＤ室，起火
        原因乃係線路故障，雖被告亦不爭執起火點是在ＣＤ室，ＣＤ室是由其自己
        隔間等情，惟否認有重大過失，辯稱：我是按照承租時之房屋現況來使用，
        起火點確實是在ＣＤ室，ＣＤ室確實是我自己隔間的，但線路是從原來房屋
        的線路接過來的，我沒有修改過排風扇的線路。原來的線路原告就是請電工
        陳家歡接裝的，我也是透過原告介紹才繼續用他來處理ＣＤ室的線路接裝等
        語（本院卷第一一七頁九十二年七月八日言詞辯論筆錄），核與火災調查報
        告所記載：「據球館的電工陳家歡所說，ＣＤ室的照明和排風扇線路是他改
        裝的，火線由ＣＤ室北側的保齡球機房接入，．．．」等語相符（本院卷第
        一七七頁背面），足證被告於接管系爭設備租賃物後，雖自行隔間增設ＣＤ
        室，惟ＣＤ室之線路乃係由保齡球機房接入，而原始線路設計即為原告交付
        使用，是原告僅以被告變更設計ＣＤ室，即認為導致本件火災之原因云云，
        顯屬率斷，自非可採。且參以，依一般民眾生活經驗，普通人對電線線路不
        了解，多係委託專業之電工處理，被告為增設ＣＤ室，其電力線路部分的改
        裝亦是透過原告介紹，曾經原告僱用裝設保齡球館線路之電工陳家歡接裝，
        並非由被告私接，而電線線路故障之原因又甚多且複雜，顯非普通人所能知
        悉及注意，被告既已委由專門技術人員且又係原始線路裝設者，並為原告所
        信任僱用之電工陳家歡處理，應認已盡相當之注意程度。又參以，原告於九
        十年二月間將系爭設備租賃物交付被告使用，至九十年五月二十二日發生本
        件火災，甫三個餘月，足見系爭租賃物其電力線路及其他消防設備尚稱新穎
        ，且有關電工房之電力線路並有電工陳家歡專人負責維修，是原告主張：被
        告於接管標的物後，對於場館設施或器材之維護未善盡其責云云，亦難採信
        。
    ３、原告又主張：本件火災發生之原因乃係被告於接管標的物後，未作好消防設
        施之檢查，並舉出火災事故責任書記載：「．．．根據中華人民共和國消防
        法第三十九條規定，火災事故責任認定如下：總經理丁家懋沒有制定健全的
        安全制度，沒有做到人走電源斷，對這起火災負有領導責任」（本院卷第一
        八一頁），而主張被告有重大過失云云。惟按消防法規固可認係與公共安全
        有關之保護他人法律，縱有過失違反者僅係未盡善良管理人之注意義務，應
        構成輕過失，尚難論以重大過失（台灣高等法院八十七年度上字第一三一七
        號判決參照）。查依上開火災事故責任書乃以被告沒有制定健全的安全制度
        ，沒有做到人走電源斷，對本件火災負有領導責任，顯然應係本於營業者是
        否消防法規之遵守義務而認定被告關於行政罰之責任，此觀事故責任書認定
        為「領導」責任可明，是被告因違反消防法規，即認具有輕過失而須負擔行
        政罰之責任，亦未能因而即謂其有重大過失。次查上開消防設施係屬系爭租
        賃設備之範圍，由原告提供交付予被告使用，且交付甫三個多月，消防設施
        是否完備，已難單獨歸責予被告一方，更何況依大陸廣西岑溪市公安局調查
        鑑定結果亦認定本件火災之起因係線路故障所致，並非謂係消防設施之檢查
        未實施所致，故原告以被告未作好消防設施之檢查而主張其具有重大過失，
        應負失火賠償責任云云，實無足取。
    ４、綜參原告所主張前揭各節，均難證明被告有何顯然欠缺普通人應盡之注意，
        而違反重大過失之注意義務，且租賃物之維護及消防設施之檢查，應屬承租
        人即被告依民法第四百三十二條之一般規定，對出租人即原告所負之租賃物
        保持義務，為善良管理人之注意義務，被告縱有違反，原告亦不得據以請求
        其負失火之損害賠償責任，此外，原告復未能提出其他證據以證明被告就本
        件火災之發生具有重大過失，其請求被告應負失火損害賠償責任，於法自屬
        無據。
五、至原告另主張：依系爭設備租賃契約，兩造約定租賃期間自二００一年（即民國
    九十年）二月一日起至二００二年（即民國九十一年）七月三十一日止，租金每
    年人民幣二十萬元，押租金人民幣三萬元，被告尚欠九十年二月一日至九十一年
    七月三十一日之半年租金人民幣十萬元未支付，依約應於九十年十月一日前給付
    ，請求被告給付租金新台幣四十一萬一千一百元之事實，業據其提出承租保齡球
    館設備協議書一件附卷可稽（本院補費卷第七頁），被告對於押租金人民幣三萬
    元，及未依約於九十年十月一日前給付九十年二月一日至九十一年七月三十一日
    之半年租金人民幣十萬元等情亦不爭執，雖抗辯：系爭租賃設備業因本件火災全
    部焚燬而滅失，被告無法繼續使用上述租賃物，自無再支付租金之義務，又縱被
    告就尚未給付之半年租金人民幣十萬元仍有給付義務，惟因系爭租賃設備燒燬，
    未能營業，被告應只負擔租金一半人民幣五萬元，且原告已沒收押租金人民幣三
    萬元，亦應扣抵等語。是本件再應審酌者：（一）系爭租賃設備是否因本件火災
    燒燬而全部滅失，被告無再支付租金之義務？（二）系爭設備租賃若僅一部滅失
    ，被告可否主張減少租金？（三）被告抗辯應扣抵押租金人民幣三萬元，是否可
    採？
  （一）按租賃物全部滅失，無論其原因如何（即不論可否歸責於承租人或出租人之
        事由），則租賃之客體既不存在，租賃關係當然終了，嗣後承租人自無支付
        租金之義務（參見司法院二十九年院字第一九九四號、三十四年院解字第二
        九七九號解釋、鄭玉波先生著「民法債編各論」第二一三頁、第二一五頁註
        二九、第二五九頁）；又按租賃係繼續性之法律關係，租金乃繼續使用收益
        租賃物而生之對價，茲使用收益既已全部不能，如仍令承租人支付租金，即
        與損害賠償之債務相對立，徒增法律關係之複雜，而無補於實際，自應解為
        租金債務不發生，租賃關係當然消滅，僅以損害賠償問題處理之（司法院八
        三廳民一字第二二七四六號函復台灣高等法院）。揆諸前揭說明，租賃若全
        部滅失，因承租人已無法繼續使用租賃物，租賃契約當然隨之消滅，承租人
        自無再支付租金之義務，固堪肯認。惟查，本件被告承租標的包括保齡球設
        備、台球、生財器具、文體用品等，保齡球館經營範圍面積約一三００平方
        公尺（本院卷第三十頁），而依岑溪市公安局火災原因認定書記載，過火面
        積六００平方公尺（本院卷第三十一頁），又依火災調查報告之記載：「．
        ．．球館：分為中部的保齡球區，西南角的電玩區，東南角的飲茶區，東部
        的台球、乒乓球區，東北角的ＣＤ室和遊戲機室。．．．燒的最重的部位處
        于現場東北角處。．．．球道區的最南端由東向西排有五台送球機，其燒毀
        程度由東向西依次減弱。球館東邊的台球區由北向南排有四張台球桌，這些
        台球桌東端的塑料釘的熔融情況是：最北邊的第一台燒融下滴痕跡的長度最
        長，往南依次變短．．．ＣＤ室內原放有三台遊戲機．．．三台機器嚴重燒
        毀．．．」（本院卷第一七五頁背面至一七六頁背面），即被告本人於本院
        審理時亦到庭稱：「現場毀損情形，ＣＤ室全毀，ＣＤ室位於三樓，約十坪
        左右，保齡球設備共有十條球道，第一條至第九條若重新整理尚可以使用，
        其他電腦配備塑膠外殼、線路必須重新安裝，．．．，火災毀損後，若球道
        重新整理，及塑膠類部分重新換過，燈管換新即可繼續使用，我認為人民幣
        二十幾萬元即可修復至可以使用。」（同上筆錄），足徵本件火災所致系爭
        租賃設備之毀損情形，尚未達完全滅失之程度，是被告猶以租賃物業因本件
        火災致全部焚燬而滅失，被告無法繼續使用上述租賃物為由而拒絕給付租金
        ，顯與事實不符，自難憑信。又查，系爭租賃設備既未因失火而全部燒燬滅
        失，而被告亦未能提出於火災發生後，向原告為終止租賃契約之意思表示，
        ，則系爭設備租賃契約於本件火災發生後既未經合法終止，自仍繼續有效存
        在，被告當然有給付租金之對待義務，是被告執以系爭設備租賃契約業已消
        滅而拒絕給付租金，容有誤會。更何況，系爭租賃設備於本件火災發生前即
        九十年二月一日至九十年五月二十二日之期間，尚無失火滅失之情事，該部
        分之租金，被告自無拒絕給付之事由。職是，被告依系爭設備租賃契約，仍
        負有租金之給付義務，誠無疑義。
  （二）次按租賃關係存續中，因不可歸責於承租人之事由，致租賃物之一部滅失者
        ，承租人得按滅失之部分，請求減少租金。前項情形，承租人就其存餘部分
        不能達租賃之目的者，得終止租約，民法第四百三十五條定有明文；又按民
        法第四百三十五條第一項既明定以承租人之請求為減租效力發生之要件，則
        承租人未為減租之請求前，出租人仍有全部租金請求權，如承租人已按原定
        租額全部履行，不得依不當得利規定請求返還（最高法院八十五年度台上字
        第八０八號判決參照），即謂承租人按滅失之部分請求減少租金時，係指因
        不可歸責於承租人之事由，致租賃物一部滅失之情形而言。查本件火災所致
        系爭租賃設備之毀損情形，尚未達到全部滅失之程度，既如前述，而被告亦
        表明：「我尚有半年的租金未付，半年租金為人民幣十萬元。被告出租房屋
        給我，並未辦理保險。我願意付給原告租金五萬元。」（本院卷第一七三頁
        ，同上筆錄），應認被告已為減少租金之請求，本院自應就其減少租金之請
        求是否有理，予以審認。經查：
    １、依民法第四百三十五條第一項之規定，承租人按滅失之部分請求減少租金時
        ，係指因不可歸責於承租人之事由，致租賃物一部滅失之情形而言，即謂承
        租人得否請求減少租金，乃以租賃物之滅失係不可歸責於承租人為其要件，
        而此所謂可否歸責之過失責任，其認定注意義務之標準，應以承租人本於租
        賃契約即民法第四百三十二條第一項所規定之善良管理人注意義務，或係依
        同法四百三十四條之重大過失失火責任？按諸民法四百三十四條乃係規範承
        租人失火之損害賠償責任，因考量租賃物因失火而致毀損滅失，所造成之損
        害甚鉅，其肇因常出乎一般人所能注意及控制，而承租人又經常係屬經濟弱
        者，是以民法第四百三十四條立法特意減輕承租人之注意義務，而以承租人
        有重大過失為其賠償損害責任之成立要件，而民法四百三十五條第一項，則
        為規範承租人因租賃物一部滅失之租金給付義務，二者之責任內容不同，其
        歸責要件自非可作同一解釋，且參酌租金之給付乃係本於租賃關係所生之對
        價義務，其給付責任是否可免除或減少，自亦應依照民法有關租賃契約所設
        承租人之善良管理保持義務之一般規定，況民法就承租人請求減少租金之要
        件，亦未如失火責任另特別規定減輕其責任為僅就違反重大過失之注意義務
        負責，則揆諸前述立法及法條意旨，足可推論得知民法第四百三十五條之是
        否可歸責之過失要件，應以是否違反民法關於租賃之一般規定即第四百三十
        二條之承租人善良管理保持義務為其認定標準，至為明確。
    ２、準此以觀，被告就本件火災之發生，雖未具重大過失而毋庸負民法第四百三
        十四條之失火損害賠償責任，固如前述，惟查本件火災經大陸廣西岑溪市公
        安局調查鑑定結果認定其起因於被告自行隔間之線路故障所致，被告既身為
        系爭保齡球館之負責人，對於館內設備維護及用電安全，當善盡督導之責，
        注意防範並避免失火危險，以保持租賃物之完整，經觀諸卷附之岑溪市公安
        局火災原因認定書記載：「．．．二００一年五月二十二日凌晨二時許，岑
        溪市五星保齡球館發生火災，．．．這起火災是由于ＣＤ室內距北牆四．三
        －五．五米距東牆四．八－五米處一小塊區域的吊頂上方的線路故障引起的
        ．．．」及火災調查報告記載：「．．．吊頂上方有較多的可燃物，如電線
        的塑膠料管、未穿套的電線絕緣、支撐鋁合金框的木條、排風扇的塑料排風
        管等。而且吊頂上方的電線接線方式非常混亂、嚴重不規范．．．」；而火
        災事故責任書亦認定：「．．．根據中華人民共和國消防法第三十九條規定
        ，火災事故責任認定如下：總經理丁家懋沒有制定健全的安全制度，沒有做
        到人走電源斷，對這起火災負有領導責任」等語，足見被告並未本於承租人
        善良管理人之注意義務，做好維護及使用安全，以避免租賃物之滅失，故應
        認被告有違反善良管理人之注意義務而具有可歸責事由，因之，被告請求減
        少租金，即非有理，自無足取。
    ３、再按押租金在擔保承租人租金之給付及租賃債務之履行，在租賃關係消滅前
        ，出租人不負返還之責，本件租賃關係既已消滅，承租人且無租賃債務不履
        行之情事，從而其請求出租人返還押租金，自為法之所許，又房屋租賃保證
        金（即押租金）之返還，當然為租期屆滿時，出租人與保證人所負回復原狀
        之義務。如出租人與保證人於租期屆滿時未履行此義務，縱租賃關係於租期
        屆滿時消滅，而其返還保證金之義務，要難認為隨同失其存在。（最高法院
        八十三年台上字第二一０八號及四十八年台上字第一一九六號分別判例參照
        ）。查依兩造間之「承租保齡球館設備協議書」，租賃期限自九十年二月一
        日起至九十一年七月三十一日止，被告於九十二年七月八日本院審理時抗辯
        應予扣抵押租金之時，系爭租賃關係已因期限屆滿而消滅，又被告就本件火
        災之發生因未具重大過失而不負失火賠償責任，則依前揭判例意旨，原告（
        出租人）於系爭租賃關係於九十一年七月三十一日期限屆滿時，自負有返還
        押租金之義務。又查，兩造均不否認擔保本件租金給付及租賃債務履行之押
        租金人民幣三萬元，並已由原告依法抵償（本院第二三八頁九十二年八月五
        日言詞辯論筆錄），是被告抗辯：押租金人民幣三萬元應予扣抵等語，於法
        自無不合，應予准許。
    ４、綜上所述，被告既已自認尚有自九十年二月一日至九十一年七月三十一日之
        半年租金人民幣十萬元未支付等語在卷（本院卷第九十頁九十一年七月十日
        言詞辯論筆錄），而其執以抗辯因租賃物滅失免除給付或減少租金各情，於
        法無據，並非可採，迭如前述，則依此計算，扣除原告已沒收之押租金人民
        幣三萬元，原告請求被告給付租金在人民幣七萬元之範圍內，為有理由，應
        予准許。
六、末按依臺灣地區與大陸地區人民關係條例第三十八條規定，大陸地區發行之幣券
    ，不得進出入臺灣地區。但於進入時自動向海關申報者，准予攜出。主管機關於
    必要時，得訂定辦法，許可大陸地區發行之幣券，進出入臺灣地區。前項許可辦
    法，由財政部擬訂，報請行政院核定後發布之。又依財政部金融局台融局 (一)
    字第八三一七九六七五號函釋：「目前我國承認之法定貨幣為新台幣，大陸人民
    幣非我國之法定貨幣，應無疑義，至有關人民幣之兌換問題，依臺灣地區與大陸
    地區人民關係條例第三十八條規定：『大陸地區發行之幣券，不得進出入臺灣地
    區。．．．主管機關於必要時，得訂定辦法，許可大陸地區發行之幣券，進出入
    臺灣地區。』，現今兩岸處於『國統綱領』之間接交流互惠階段，目前尚未准許
    人民幣進出入台灣地區及兌換新台幣，亦未開放銀行業經營新台幣匯兌人民幣之
    業務。」等語參照；再經本院於九十二年八月十一日向財政部金融局查詢結果：
    「目前尚未開放人民幣進出入台灣地區及兌換新台幣，亦未開放銀行業經營新台
    幣匯兌人民幣之業務，九十二年八月六日僅開放由銀行辦理衍生性金融商品方式
    以美金辦理人民幣清算交割，並非開放匯兌，財政部亦尚未依規定訂定許可辦法
    。」，有本院審理單所載電話詢問內容在卷可憑。查本件依兩造之系爭設備租賃
    契約雖約定租金之給付貨幣為人民幣，然依臺灣地區與大陸地區人民關係條例第
    三十八條人民幣既非台灣得通行之幣券，則原告請求以折算我國法定貨幣「新台
    幣」為給付標的，於法自無不合，即應准許。又查，我國目前尚未開放人民幣與
    新台幣之匯兌，亦未開放銀行業經營新台幣匯兌人民幣之業務，是以並無兌換新
    台幣之匯率標準，原告雖提出鉅享網之匯率表（本院卷第一一六頁）所示而主張
    以人民幣一元折算新台幣四．一一一元，然此乃民間營利組織所自訂之兌換標準
    ，並未為我國政府主管機關所公認，且原告所提出之日期亦僅係九十一年八月七
    日當日之匯率，可否據為折算之標準，已有可議，是以，本院審之被告於九十一
    年六月二十八日提出之答辯（二）狀中即以人民幣一元折算新台幣四元計算之（
    本院卷第二十七頁），而原告於九十一年八月七日提出之民事準備書（四）狀中
    亦表明人民幣與新台幣之匯率大約為一比四（本院卷第一一四頁），足認人民幣
    與新台幣以一比四之比率兌換，應為兩造所一致同意而堪採納，則準此計算，上
    開所准原告請求之租金人民幣七萬元，經折算為新台幣二十八萬元（計算式：七
    萬元Ｘ４＝二十八萬元）。從而，原告依租賃契約之法律關係，請求被告給付租
    金新台幣二十八萬元，及自起訴狀繕本送達被告之翌日即九十一年五月二十二日
    （本院卷第七頁）起至清償日止，按週年利率百分之五計算之利息，為有理由，
    應予准許。逾此部分之租金請求，則屬無據，應予駁回。
七、至原告主張被告賠償系爭租賃物失火所致之損害乙節，因認被告就本件火災之發
    生不具重大過失，與民法第四百三十四條之要件不合，自不負本件失火之損害賠
    償責任，俱如前述。從而，原告請求被告賠償失火損害新台幣四百五十八萬八千
    九百元及法定遲延利息，於法顯屬無據，應予駁回。
八、本件事證已臻明確，兩造其餘主張陳述及所提之證據，均毋庸再予審酌，附此敘
    明。
九、兩造陳明願供擔保，聲請宣告假執行或免為假執行，經核原告勝訴部分，合於法
    律規定，爰分別酌定相當之擔保金額宣告之；原告其餘假執行之聲請，因訴之駁
    回而失所依據，不予准許。
十、結論：本件原告之訴為一部有理由，一部無理由，依民事訴訟法第七十九條但書
    、第三百九十條第二項、第三百九十二條，判決如主文。
中      華      民      國    九十二    年      八      月      十九    日
                              臺灣臺南地方法院民事第二庭
~B法      官  蔡  美  美
右為正本係照原本作成
如對本判決上訴，須於判決送達後廿日內向本院提出上訴狀
中      華      民      國    九十二    年      八      月      十九    日
~B法院書記官  杜  孟  珍


司法院資訊處製作；財團法人民間司法改革基金會備份。
